【裁判字號】    98,訴,2035
【裁判日期】    990210
【裁判案由】    給付使用土地補償金
【裁判全文】
臺灣高雄地方法院民事判決              98年度訴字第2035號
原      告  高雄市政府
法定代理人  甲○
訴訟代理人  吳榮昌律師
複  代理人  丙○○
被      告  乙○○
上列當事人間請求給付使用土地補償金事件，本院於民國98年1
月27日言詞辯論終結，判決如下：
    主    文
被告應給付原告新台幣伍拾捌萬陸仟零捌拾元，及自民國九十八
年七月二十日起至清償日止，按週年利率百分五計算之利息。
訴訟費用新台幣陸仟佰玖拾元由被告負擔。
本判決於原告以新台幣貳拾萬元為被告供擔保後，得假執行。
    事實及理由
一、原告主張：被告無權占用伊所管理坐落高雄市○○區○○段
    一小段426 、427 （部分土地即427-A02 、427-A03 ）、42
    8 （部分土地即428-A02 ）等地號之高雄市所有土地（下稱
    系爭土地），並在系爭土地上建有門牌號碼為高雄市鼓山區
    ○○○路11號之建物（下稱系爭房屋），占用面積為111 平
    方公尺。伊於民國80年間全面清查市有土地，並列冊管理，
    自80年起每半年發單向被告徵收土地使用補償金，惟被告多
    未繳納，經伊提起民事訴訟，由本院以92年度訴字第1746號
    民事判決及臺灣高等法院高雄分院（下稱高雄高分院）以92
    年度上易字第292 號民事判決，對被告取得92年6 月30日前
    土地使用補償金之執行名義。又被告所有之系爭房屋，繼續
    無權占用系爭土地，獲有相當於租金之利益，致伊受有相當
    於租金之損害，爰依不當得利之法律關係，提起本件訴訟，
    請求被告給付自92年7 月1 日起至97年12月31日止，按系爭
    土地申報地價年息5%計算之土地使用補償金等情。並聲明：
    (一)被告應給付原告新台幣（下同）586,080 元，及自支付命
    令送達翌日起至清償日止，按年息5%計算之利息。(二)願供擔
    保，請准宣告假執行。
二、被告則以：原告清查臺灣光復後所有占用高雄市土地之住戶
    後，曾於80年7 月向占用戶催討最近5 年即75年7 月1 日至
    80年6 月30日之無權占用使用補償金，並於80年8 月20日允
    許伊以分期付款之方式繳納之。而按，高雄市市有財產管理
    自治條例第67條第3 款規定：「非公用不動產在五十九年三
    月二十七日以前被占建築使用之基地，除本府認為需要重新
    規劃地區得另定辦法處理外，如不妨礙都市計畫，持有占用
    時間證明文件者（戶籍謄本、房屋稅籍或水電收據）追收占
    用期間使用補償金後，得讓售予占用人，其讓售面積以已建
    房屋占地面積為準，每戶讓售總面積不得超過150 平方公尺
    ，如有餘地不得單獨使用時，得一併讓售。占用人不依規定
    承購或占用基地不合售條件者，訴請返還或現狀標售。」，
    伊於分期繳納完畢後，原告之財政局非但未通知將土地讓售
    予伊，仍繼續每半年向伊追討使用補償金，顯未遵守前揭規
    定，並已違反權利與義務對等之原則等語，資為抗辯。並聲
    明：原告之訴駁回。
三、兩造不爭執事項（見本院卷第81頁、第82頁）：
    被告無權占用原告所管理之系爭土地，共計111 平方公尺，
    並在占用之系爭土地上建有系爭房屋。
四、兩造於審理中協商之爭點為：原告主張以系爭土地申報地價
    之年息5%計算不當得利之金額，是否適當？其得請求之金額
    應以若干為適當？
  (一)按無法律上之原因而受利益，致他人受損害者，應返還其利
    益。雖有法律上之原因，而其後已不存在者，亦同，民法第
    一百七十九條亦明文規定。而請求返還不當得利，以無法律
    上之原因而受利益，致他人受有損害為其要件，故其得請求
    返還之範圍，應以對方所受之利益為度，非以請求人所受損
    害若干為準，無權占有他人土地，可能獲得相當於租金之利
    益為社會通常之觀念（最高法院61年台上字第1695號判例意
    旨參照）。本件被告既無合法權源而占用系爭土地，則原告
    請求其給付相當於租金之利益，自屬有據。
  (二)次按，城市地方房屋之租金以不超過土地及建築物申報總價
    額年息10% 為限，公有土地以其公告地價為申報地價，土地
    法第97條第1 項、平均地權條例施行細則第21條分別定有明
    文。而基地租金之數額，除以基地申報地價為基礎外，尚須
    斟酌基地之位置，工、商業繁榮之程度，承租人利用基地之
    經濟價值及所受利益等項，並與鄰地租金相比較，以為決定
    ，並非必達申報總地價年息百分之10% 最高額，此亦有最高
    法院68年臺上字第3071號判例意旨可供參酌。經查：
  1.系爭土地位於高雄市鼓山區○○○路，鄰近濱海一街及鼓元
    街，距鼓山輪渡站僅約400 公尺，往南約150 公尺有新濱碼
    ，可搭船前往彭湖縣馬公市，往西北約350 公尺有高雄捷運
    西子灣站出口，附近開設有麵攤、早餐店、船舶工程行等商
    家，附近學校有鼓山國小及國立中山大學，有本院勘驗筆錄
    1 份及12張在卷可憑（見本院卷第94至102 頁），足認系爭
    土地附近交通及就學均屬便利，觀光機能豐富，並有相當程
    度之商業活動，本院審酌系爭土地之坐落位置、繁榮程度、
    經濟用途等因素，認原告主張被告占用系爭土地所受相當於
    租金額之數額，以系爭土地申報地價年息5%計算，尚稱合理
    。
  2.被告占用系爭土地之面積共111 平方公尺，為其所不爭，參
    酌前揭土地自93年1 月起之土地申報地價均為每平方公尺19
    ,200元，亦有地價謄本在卷可按（見本院卷第41至43頁），
    是原告請求被告給付自92年7 月1 日起至97年12月31日止，
    共計5.5 年間，相當於租金之不當得利數額，應為586,080
    元（計算式：111 平方公尺×19,200元/ 平方公尺×年息5
    ﹪×5.5 年＝586,080 元）。
  (三)至被告辯稱：高雄市市有財產管理規則第67條第3 款規定：
    「非公用不動產在五十九年三月二十七日以前被占建築使用
    之基地，得讓售予占有人」等語，僅係其得否請求讓售土地
    之問題，惟本件原告係依不當得利，請求被告給付自92年7
    月1 日起至97年12月31日止占用系爭土地之使用補償金，被
    告前揭所辯云云，核與本件被告應否給付使用補償金無涉，
    附此敘明。
五、從而，被告無權占用原告系爭土地可獲得相當於租金之不當
    得利，則原告依民法第179 條不當得利法律關係，請求被告
    給付自92年7 月1 日起至97年12月31日止，相當於租金之不
    當得利586,080 元，及自98年7 月20日支付命令繕本送達送
    達翌日（見本院卷第119 頁）起至清償日止，按週年利率5%
    計算之法定遲延利息，為有理由，應予准許。
六、本件係原告全部勝訴，其繳納之第一審訴訟費用即裁判費6,
    390 元，應由被告負擔。
七、原告陳明願供擔保，聲請宣告假執行，核無不合，爰酌定相
    當擔保金額准許之。
八、本件因事證已明，兩造其餘主張及攻擊防禦方法，核與判決
    結果無涉，爰不一一贅述。
九、結論：本件原告之訴為有理由，依民事訴訟法第78條、第87
    條第1 項、第390 條第2 項，判決如主文。
中    華    民    國    99    年    2     月    10    日
                  民事第五庭  法  官  李育信
以上正本係照原本作成。
如不服本判決，應於送達後20日內，向本院提出上訴狀並表明上
訴理由，如於本判決送達前提起上訴者，應於判決送達後10日內
補提上訴理由書（須附繕本）。
中    華    民    國    99    年    2     月    10    日
                              書記官  林玉珊

司法院資訊處製作；財團法人民間司法改革基金會備份。
